臺北高等行政法院判決　　　　　　　　　　　　　　　九十年度訴字第六八一三號
　　　　　　　　　　　　　　　.
　　原　　　告　甲○○
　　訴訟代理人　丁○○
　　被　　　告　臺北市中山地政事務所
　　代　表　人　乙○○主任）.
　　訴訟代理人　丙○○
右當事人間因地上權登記事件，原告不服臺北市政府中華民國九十年十月十七日府訴
字第九０一六八六三三００號訴願決定，提起行政訴訟。本院判決如左：
　　主  文
原告之訴駁回。
訴訟費用由原告負擔。
　　事  實
原告於民國（下同）八十九年九月十一日以被告收件中字第二一一００號土地登記申
請案，向被告申辦臺北市○○區○○段一小段七二七地號土地（土地所有權人為許敏
欣）之時效取得地上權登記，於被告審查期間，土地所有權人許敏欣於八十九年十月
二十日委託劉宗欣、范纈齡律師向被告主張系爭土地因臺灣省政府未經所有權人許敏
欣同意擅自搭建眷舍供李蕙蘭（即原告之妻）使用，於八十九年一月二十八日已向臺
灣臺北地方法院訴請臺灣省政府、李蕙蘭拆屋還地，並於同年五月二十六日追加本件
原告為該案共同被告，並檢附八十九年度重訴字第二七六號民事起訴狀影本，向被告
提出異議，主張原告無權主張有權占有土地，更無權主張時效取得地上權，請求被告
依法駁回該登記案。嗣被告就本案是否存有私權爭執之疑義，函請臺北市政府地政處
釋示，案經該處函轉內政部核示，嗣經內政部以九十年四月十八日臺內中地字第九０
０六０一三號予以函釋。臺北市政府地政處遂以九十年四月二十七日北市地一字第九
０二一０一七三００號函復被告略以「說明：．．．二．．．本案經報奉內政部前揭
函核復略以．．．『三本部同意上開司法院秘書長意見，是以本案如土地所有權人因
異議所提出之文件確實足以認定申請案有不合時效取得要件時，應以『依法不登記』
為由駁回其登記案件或作為調處結果，本案請依上開內政部函核示辦理。」等語，被
告爰認本案顯涉私權爭執，遂依土地登記規則第五十一條第一項第三款規定，以九十
年五月四日中字第二九─二一一００號土地登記案件駁回通知書，駁回原告之申請。
原告不服，提起訴願，經遭駁回，遂向本院提起行政訴訟。茲摘敘兩造訴辯意旨如次
：
甲、原告方面：
一、聲明：訴願決定暨原處分均撤銷；訴訟費用由被告負擔。
二、陳述：
  (一)按取得時效制度，係為公益而設，依此制度取得之財產權應為憲法所保障。內政
    部於七十七年八月十七日函頒之時效取得地上權登記審查要點第五點第一項規定
    「以建物為目的使用土地者，應依土地登記規則第七十條提出該建物係合法建物
    之證明文件」，使長期占有他人土地，本得依法因時效取得地上權之人，因無從
    提出該項合法建物之證明文件，致無法完成其地上權之登記，與憲法保障人民財
    產權之意旨不符，已經司法院大法官會議於八十一年二月二十八日以釋字第二九
    一號解釋釋示明令「此部分應停止適用」。
  (二)前開解釋理由載明「民法第七百六十八條至第七百七十二條關於因時效而取得所
    有權或其他財產權之規定，乃為促使原權利人善盡積極利用其財產之社會責任，
    並尊重長期占有之既成秩序，而增進公共利益而設。此項依法律規定而取得之財
    產權，應為憲法所保障。以有建築物為目的而因時效完成取得他人私有土地之地
    上權登記請求權，與該建於他人土地上之建築物，是否為『合法建物』無關。如
    非『合法建物』，應依有關建築管理法規處理。而地上權之登記與建築物之登記
    ，亦屬兩事。關於土地登記規則第七十條第一項提出使用執照；第二項規定『實
    施建築管理前建造之建物，無使用執照者。如建物與基地同屬一人所有者，應提
    出建築主管機關或鄉鎮市區公所之證明文件或實施建築管理前繳納房屋稅、水電
    費之憑證。建物與基地非屬同一人所有者，並另附使用基地之證明文件。』係指
    『合法建物』之登記而言。內政部於中華民國七十七年八月十七目函頒之時效取
    得地上權登記審查要點，其第五點將此『合法建物』登記之規定，移用於地上權
    之登記，而於其第一項為『以建物為目的使用土地者，應依土地登記規則第七十
    條提出該建物係合法建物之證明文件』之規定，使已證明係以行使地上權之意思
    而長期和平繼續占有他人私有土地，本得依法因時效取得地上權之占有人，因無
    從提出該項合法建物之證明文件，致無法完成其地上權之登記，與憲法保障人民
    財產權之意旨不符，此部分應停止適用。」等要旨，足見因時效取得地上權之登
    記，在性質上，既有別於其他「合法建物」登記，自不容混為一談。
  (三)當年「國父上李鴻章書」中，將「地盡其利」列為四大要項之一，我國憲法緒言
    中宣示之國父遺教為立憲宗旨，頒行全國，永矢咸遵之明文下，於土地法規中，
    必不容其稍有背離。但自台灣光復以來，當權者為保護「先胞」之既得利益，在
    偏見概念上，誤認執有一紙「所有權狀」之人，實際上與該「所有權狀」中所戴
    之土地，始終未曾發生過「人」與「土地」有任何關係之「空頭地主」，係有名
    無實之「人頭地主」之真正之「土地所有權人」，而對長年公然和平繼續占有該
    土地之人，依法雖可因取得時效之地上權人，指為係在他人土地上「不勞而獲」
    （實際上是長年中不斷流汗千辛萬苦經營使用者）之實際上使用該土地之人，且
    這些人多半是後來台灣之「後胞」，此種違背憲法第七條之公平精神，在個人，
    應認失去憲法所賦予之人民基本權利，於國家發展及社會秩序，更有莫大影響。
  (四)原告自四十一年九月一目起，迄今近五十年來，在本件系爭土地上公然和平繼續
    占有之事實，非但有戶籍謄本、四鄰書面證明、電話、水電裝置證明、新建房屋
    工程及費用證明、地上權勘測成果表、房屋稅繳款書等證明文件附隨申請書在卷
    ，而該土地之「空頭所有權人」亦對於原告「占有」之事實毫無爭執，僅主張原
    告「從來非以時效取得地上權之意思占有」為唯一抗辯。
  (五)按時效取得地上權者，除應具備善意和平公然法定占有年限等要件外。
    尚應具備第須「以行使地上權之意思」而占有者。查前述第等四個要
    件，對於未經獲准登記之「準地上權人」固可提出如原告向被告申請地上權登記
    時，提出各項文件證明其事，但對第項所指「須以行使地上權之意思」而占有
    之「意思」，則應提出何種「證明」才可足以認定係「以行使地上權之意思」。
    歷人類自有法律至今，尚未聞有證明此項意思方式（或方法）之明文。
  (六)民法第九百四十四條第一項規定占有人，推定其為以所有之意思，善意、和平及
    公然占有者。依同法第七百七十二條規定，為地上權之占有狀態所準用。就原告
    所提出之許多占有事實發生及存在之證明文件，其時間長達半個世紀之五十個年
    頭之久，由於該土地有「空頭地主」掛名，無法主張係以「所有」意思行之，但
    以行使「地上權」意思行之，自絕對不許否決該「推定」。惟原決定將民法第九
    百四十四條第一項作完全相反之引用，竟謂不得推定之說，實用意不明。
乙、被告方面：
一、聲明：原告之訴駁回；訴訟費用由原告負擔。
二、陳述：
  (一)按行為時土地登記規則第五十一條第一項（修正後為第五十七條第一項）規定：
    「有左列各款情形之一者，登記機關應以書面敘明理由及法令依據，駁回登記之
    申請．．．三登記之權利人、義務人或其與申請登記之法律關係有關之權利關係
    人間有爭執者。」同規則第一百十四條（修正後為第一百十八條）規定：「土地
    總登記後，因主張時效完成申請地上權登記時，應提出占有土地四鄰證明或其他
    足資證明開始占有至申請登記時繼續占有事實之文件。前項登記之申請，經登記
    機關審查證明無誤應即公告。公告期間為三十日，並同時通知土地所有權人。土
    地所有權人在前項公告期間內，如有異議，依土地法第五十九條第二項規定處理
    。．．．」時效取得地上權登記審查要點第二點規定：「占有人就土地之全部或
    一部申請時效取得地上權登記時，應先就占有範圍申請測繪位置圖。」第十四點
    第二項規定「前項申請登記案件審查結果涉有私權爭執者，應依土地登記規則第
    五十一條第一項第三款規定以書面敘明理由駁回之。」民法第七百五十八條規定
    ：「不動產物權，依法律行為而取得設定、喪失、及變更者，非經登記不生效力
    。」民法第九百四十四條第一項規定：「占有人，推定其為以所有之意思、善意
    、和平及公然占有者。」土地法第四十三條規定「依本法所為之登記，有絕對效
    力。」
  (二)卷查本案原告於八十九年九月十一日以收件中山字第二一一００號案申辦土地所
    有權人許敏欣所有臺北市○○區○○段一小段七二七地號土地時效取得地上權登
    記，被告審查期間並未對地上建物是否「合法」而命補正，矧原時效取得地上權
    審查要點第五點「以建物為目的使用土地者，應依土地登記規則第七十條提出該
    建物係合法建物之證明文件」之規定，早經內政部於八十一年四月七日以台八十
    一內地字第八一七九三二九號函修正刪除；又依地籍登記資料所載，土地所有權
    人許敏欣係於五十五年因買賣所取得，依民法第七百五十八條、土地法第四十三
    條規定，許君既依法登記自依法為合法之土地所有權人，要不因時間之久遠而有
    所差異，更無原告所謂之「空頭地主」，顯見原告認事用法多所曲解不明。
  (三)查被告於辦理本案登記審查期間，系爭標的之土地所有權人許君委託國際通商法
    律事務所以該所八十九年十月十九日八九國際字第一０四二號函提出異議略以「
    ‧‧‧二許敏欣先生為本土地之所有權人，緣因台灣省政府未經許先生同意擅自
    搭蓋眷舍供李蕙蘭（即甲○○先生之夫人）使用，經先生履次催請返還本土地迄
    未返還，許敏欣先生迫於無奈，於民國八十九年一月二十八日訴請台灣省政府及
    李蕙蘭等拆屋還地並賠償損害，許敏欣先生並於八十九年五月二十六日追加甲○
    ○先生為同案之共同被告。‧‧‧四‧‧‧蓋查甲○○先生係以無權占有人身分
    占有本土地，從來非以時效取得地上權之意思占有之，無權主張時效取得地上權
    。」請求被告依法駁回原告登記申請案。
  (四)按行政法院八十一年度判字第一七九六號判例理由略謂：「‧‧‧本件原告於申
    請就系爭土地因時效取得而為地上權登記之前，土地所有權人既已具函表明已依
    民事訴訟程序起訴主張收回系爭土地，顯見土地所有權人對原告取得地上權有所
    爭議，此際即無再行公告、通知所有權人及等候異議，再行處理之必要。‧‧‧
    又土地登記規則第四十九條第一項第三款（修正後五十一條）所謂『涉及私權爭
    執』範圍甚廣，舉凡與登記事項有關而涉及私法上權利存否之爭議者均包括在內
    ，故在申請所有權登記之場合，有人出面爭執申請人之權利，固屬涉及私權爭執
    ，即在因時效取得地上權申請登記之場合，苟有人對申請人取得地上權權利正當
    與否有所質疑，出面爭執，亦屬申請案件涉及私權爭執。．．．。」是以被告即
    將全案報陳臺北市政府地政處轉陳內政部請示，該部於九十年四月十八日以台（
    九十）內中地字第九００六０一三號核示在案。案經被告依內政部核示意旨加以
    審查後，認本案雙方顯涉私權爭執，依時效取得地上權登記審查要點第十四點規
    定駁回該登記申請案之申請，是以均係依法所為之處分，並無違誤。
  (五)按占有使用他人土地，其原因固屬不一，然必以「行使地上權之意思」而占有他
    人土地，始符合因時效取得地上權之第一要件。本案原告所舉戶籍謄本、四鄰證
    明書、電話裝置證明、新建房屋工程及費用證明、地上權勘測成果表、房屋稅繳
    款書等證明文件縱令屬實，亦僅能證明占有之事實，不能證明係以「行使地上權
    之意思」占有，而此項行使地上權之意思，依民法第九百四十四條第一項規定，
    即不在推定之列，即須由占有人舉證明之，此乃當然。是以土地所有人既否認原
    告「從來以行使地上權之意思占有」並提起拆屋還地之訴，而原告又主張其係「
    從來以行使地上權之意思占有」，則對於主張時效取得地上權之法律關係，雙方
    顯有爭執，被告以涉及私權爭執而駁回登記之申請，認事用法洵屬正當，反之，
    原告刻意曲解民法第九百四十四條之法意，誠難苟同。
  (六)按原告自始未能提出以行使地上權之意思占有他人土地之證明，惟土地所有權人
    現已向法院提請拆屋還地之訴，是以原告如確係以行使地上權之意思占有土地，
    則自可於訴訟中主張，請求法院為對其有利之判決，今原告捨此正途不為，卻一
    再徒託空言，實不足採信。
　　理  由
一、按行為時土地登記規則第五十一條第一項（修正後為第五十七條第一項）規定：
    「有左列各款情形之一者，登記機關應以書面敘明理由及法令依據，駁回登記之
    申請．．．三登記之權利人、義務人或其與申請登記之法律關係有關之權利關係
    人間有爭執者。」同規則第一百十四條（修正後為第一百十八條）規定：「土地
    總登記後，因主張時效完成申請地上權登記時，應提出占有土地四鄰證明或其他
    足資證明開始占有至申請登記時繼續占有事實之文件。前項登記之申請，經登記
    機關審查證明無誤應即公告。公告期間為三十日，並同時通知土地所有權人。土
    地所有權人在前項公告期間內，如有異議，依土地法第五十九條第二項規定處理
    。．．．」又「時效取得地上權登記審查要點」第二點規定：「占有人就土地之
    全部或一部申請時效取得地上權登記時，應先就占有範圍申請測繪位置圖。」第
    十四點第二項規定：「前項申請登記案件審查結果涉有私權爭執者，應依土地登
    記規則第五十一條第一項第三款規定以書面敘明理由駁回之。」
二、查原告於八十九年九月十一日以被告收件中字第二一一００號土地登記申請案，
    向被告申辦臺北市○○區○○段一小段七二七地號土地之時效取得地上權登記，
    於被告審查期間，土地所有權人許敏欣於八十九年十月二十日向被告主張系爭土
    地因臺灣省政府未經所有權人許敏欣同意擅自搭建眷舍供李蕙蘭（即原告之妻）
    使用，於八十九年一月二十八日已向臺灣臺北地方法院訴請臺灣省政府、李蕙蘭
    拆屋還地，並於同年五月二十六日追加本件原告為該案共同被告，並檢附八十九
    年度重訴字第二七六號民事起訴狀影本，向被告提出異議，主張原告無權主張有
    權占有土地，更無權主張時效取得地上權，請求被告依法駁回該登記案。嗣被告
    就本案是否存有私權爭執之疑義，函請臺北市政府地政處釋示，案經該處函轉內
    政部核示，嗣經內政部以九十年四月十八日臺內中地字第九００六０一三號予以
    函釋，臺北市政府地政處遂以九十年四月二十七日北市地一字第九０二一０一七
    三００號函復被告略以：「說明：．．．二．．．本案經報奉內政部前揭函核復
    略以．．．『三本部同意上開司法院秘書長意見，是以本案如土地所有權人因異
    議所提出之文件確實足以認定申請案有不合時效取得要件時，應以『依法不登記
    』為由駁回其登記案件或作為調處結果，本案請依上開內政部函核示辦理。」等
    語，被告爰認本案顯涉私權爭執，遂依土地登記規則第五十一條第一項第三款規
    定，以九十年五月四日中字第二九─二一一００號土地登記案件駁回通知書，駁
    回原告之申請，原告不服，提起訴願，經遭駁回等情。有原告土地登記申請書、
    補正通知書稿、戶籍謄本、切結書、土地登記簿謄本、國際通商法律事務所八十
    九年十月十九日八九國際字第一０四二號函、起訴狀、被告八十九年十一月三日
    北市中地一字第八九六一九九八一００號函、內政部九十年四月十八日臺內中地
    字第九００六０一三號函、臺北市政府地政處九十年四月二十七日北市地一字第
    九０二一０一七三００號函等附原處分卷可稽，堪信為真實。
三、原告雖主張：取得時效制度，係為公益而設，依此制度取得之財產權應為憲法所
    保障，內政部於七十七年八月十七日函頒之「時效取得地上權登記審查要點」第
    五點第一項規定「以建物為目的使用土地者，應依土地登記規則第七十條提出該
    建物係合法建物之證明文件」，使長期占有他人土地，本得依法因時效取得地上
    權之人，因無從提出該項合法建物之證明文件，致無法完成其地上權之登記，與
    憲法保障人民財產權之意旨不符，已經司法院大法官會議於八十一年二月二十八
    日以釋字第二九一號解釋釋示明令「此部分應停止適用」，被告要求原告提出合
    法建物証明始准登記，於法無據云云。惟查「時效取得地上權審查要點」第五點
    第一項：「以建物為目的使用土地者，應依土地登記規則第七十條提出該建物係
    合法建物之證明文件」之規定，早經內政部於八十一年四月七日以台八十一內地
    字第八一七九三二九號函修正刪除，本件原告申請時效取得地上權登記，被告審
    查期間並未對地上建物是否「合法」而命補正，僅對原告占有之客觀事實及主觀
    意思有關之文件命原告補正，有被告八十九年九月十五日及十月四日補正通知書
    附卷可稽，原告主張尚有誤會，應無可取。
四、按行政法院（現改制為最高行政法院）八十一年度判字第一七九六號判例略謂：
    「．．．本件原告於申請就系爭土地因時效取得而為地上權登記之前，土地所有
    權人既已具函表明已依民事訴訟程序起訴主張收回系爭土地，顯見土地所有權人
    對原告取得地上權有所爭議，此際即無再行公告、通知所有權人及等候異議，再
    行處理之必要。．．．又土地登記規則第四十九條第一項第三款（修正後五十一
    條）所謂『涉及私權爭執』範圍甚廣，舉凡與登記事項有關而涉及私法上權利存
    否之爭議者均包括在內，故在申請所有權登記之場合，有人出面爭執申請人之權
    利，固屬涉及私權爭執，即在因時效取得地上權申請登記之場合，苟有人對申請
    人取得地上權權利正當與否有所質疑，出面爭執，亦屬申請案件涉及私權爭執。
    ．．．」。本件被告於登記審查期間，系爭土地之所有權人許敏欣委託國際通商
    法律事務所以該所八十九年十月十九日八九國際字第一０四二號函向被告提出異
    議略以：「．．．二許敏欣先生為本土地之所有權人，緣因台灣省政府未經許先
    生同意擅自搭蓋眷舍供李蕙蘭（即甲○○之妻）使用，經先生履次催請返還本土
    地迄未返還，許敏欣先生迫於無奈，於民國八十九年一月二十八日訴請台灣省政
    府及李蕙蘭等拆屋還地並賠償損害，許敏欣先生並於八十九年五月二十六日追加
    甲○○先生為同案之共同被告。．．．四．．．蓋查甲○○先生係以無權占有人
    身分占有本土地，從來非以時效取得地上權之意思占有之，無權主張時效取得地
    上權」等語，請求被告依法駁回原告時效取得地上權之登記，被告為求慎重，乃
    將全案報請臺北市政府地政處轉陳內政部請示，嗣經被告依內政部核示意旨加以
    審查後，認本案雙方顯涉私權爭執，依「時效取得地上權登記審查要點」第十四
    點第二項規定駁回原告時效取得地上權登記之申請，於法核屬有據。
五、按占有使用他人土地，其原因固屬不一，然必以「行使地上權之意思」而占有他
    人土地，始符合因時效取得地上權之要件。本件原告所舉戶籍謄本、四鄰證明書
    、電話裝置證明、新建房屋工程及費用證明、地上權勘測成果表、房屋稅繳款書
    等證明文件，縱令屬實，亦僅能證明占有之事實，不能證明係以「行使地上權之
    意思」占有，而此項行使地上權之意思，依民法第九百四十四條第一項規定，並
    不在推定之列，亦即須由占有人舉証證明其有行使地上權之意思，此乃當然之解
    釋，是以土地所有權人既否認原告「從來以行使地上權之意思而占有」，並提起
    拆屋還地之訴，而原告又主張其係「從來以行使地上權之意思而占有」，則對於
    主張時效取得地上權之法律關係，雙方顯有爭執，被告以涉及私權爭執而駁回原
    告登記之申請，認事用法並無違誤，原告刻意曲解民法第九百四十四條之法意，
    委無可採。本件原告雖未能提出以行使地上權之意思占有他人土地之證明，惟土
    地所有權人業已向法院提起請求原告拆屋還地之民事訴訟，現正由最高法院繫屬
    審理中，是以原告如確係以行使地上權之意思占有土地，自可於訴訟中主張，請
    求民事法院對其為有利之判決，非無救濟途徑，併此敘明。
六、綜上所述，被告認本件登記之申請顯涉私權爭執，遂依土地登記規則第五十一條
    第一項第三款規定，以九十年五月四日中字第二九─二一一００號土地登記案件
    駁回通知書駁回原告之申請，經核並無違誤，訴願決定予以維持，亦無不合，原
    告徒執前詞，訴請撤銷，為無理由，應予駁回。
據上論結，本件原告之訴為無理由，爰依行政訴訟法第九十八條第三項前段，判決如
主文。
中　　　華　　　民　　　國　　九十一　　年　　 十一 　　月　　　七　　　日
                        臺 北 高 等 行 政 法 院   第 六 庭
                                     　　  審 判 長 法  官　林樹埔
                                         　　       法  官　闕銘富
                                             　　   法  官　曹瑞卿
右為正本係照原本作成。
如不服本判決，應於送達後二十日內，向本院提出上訴狀並表明上訴理由，如於本判
決宣示後送達前提起上訴者，應於判決送達後二十日內補提上訴理由書（須按他造人
數附繕本）。
中　　　華　　　民　　　國　　九十一　　年　　 十一 　　月　　　八　　　日
            　　　　　　　　　　　　　　    　      書記官　陳圓圓
